臺灣高等法院刑事判決
110年度交上訴字第4號
上  訴  人  
即  被  告  邱加聲


選任辯護人  陳德正律師                    
上列上訴人即被告因公共危險案件，不服臺灣桃園地方法院109
年度審交訴字第180號，中華民國109年10月30日第一審判決（起
訴案號：臺灣桃園地方檢察署109年度偵字第17258號），提起上
訴，本院判決如下：
    主    文
上訴駁回。
    犯罪事實
一、邱加聲於民國109年1月30日下午8時5分許，駕駛車牌號碼00
    0-0000號自用小客車，沿桃園市大園區高鐵北路內側左轉車
    道行駛，行經高鐵北路與中正東路口時，並未左轉而決定向
    右切入直行車道之際，本應注意汽車行駛時，由同向二車道
    進入一車道，應讓直行車道之車輛先行，而依當時天候晴、
    夜間有照明、柏油路面乾燥無缺陷、無障礙物及視距良好等
    情，並無不能注意之情事，竟疏未注意及此，未讓直行車先
    行，貿然自其原行駛之內側左轉車道因車道減縮往右變換至
    中間直行車道，適有林錦水駕駛車牌號碼0000-00號自用小
    客車，搭載妻子張梅雀及兒子，沿高鐵北路中間直行車道往
    中壢方向直行行駛時閃避不及，邱加聲駕駛之上開車輛右後
    車門與林錦水駕駛之車輛左側車頭發生擦撞，致張梅雀受有
    左膝擦挫傷之傷害（林錦水及兒子均幸未受傷，又邱加聲所
    涉過失傷害部分，業經張梅雀撤回告訴，另經檢察官為不起
    訴處分確定）。詎邱加聲於事故發生後，可以預見林錦水駕
    駛之車輛內人員可能因此事故受有傷害，其應隨即採取救護
    或其他必要措施，並向警察機關報告，不得逕行離開肇事現
    場，竟仍基於肇事逃逸之犯意，未留下任何聯絡方式或施以
    救助，逕自駕車駛離現場，經張梅雀報警處理，始循線查獲
    上情。
二、案經張梅雀訴由桃園市政府警察局大園分局報告臺灣桃園地
    方檢察署檢察官偵查起訴。
    理  由
一、證據能力部分：本判決以下援引之審判外供述證據以及書證
    ，本案當事人於本院審理時均未爭執其證據能力（本院卷第
    82至84頁），而該等證據經本院審酌並無違法取得之情況，
    認為適宜做為證據，自應有證據能力。
二、認定事實之依據及理由：
(一)訊據被告對於前述肇事逃逸之犯行，迭於偵查、原審及本院
    審理時坦承不諱（109年度偵字第17258號卷，下稱偵卷，第
    69頁；原審卷第34、39頁；本院卷第85頁），核與證人即被
    害人張梅雀(下稱張梅雀)、證人林錦水於警詢及偵查時證述
    之情節相符一致（偵卷第15至16、27至28、68頁）；此外，
    復有道路交通事故現場圖、道路交通事故調查報告表㈠、㈡、
    桃園市政府警察局道路交通事故照片黏貼記錄表（含車損、
    行車紀錄器及路口監視器畫面截圖）、交通事故當事人駕籍
    資料、和解書等在卷可參（偵卷第33、35、37、43至53、55
    、71、73頁），足認被告之任意性自白確與事實相符，堪以
    採信。
(二)針對被告就本件事故之發生過失責任之認定：
 1、汽車在同向二車道以上之道路，除應依標誌或標線之指示行
    駛外，由同向二車道進入一車道，應讓直行車道之車輛先行
    ，道路交通安全規則第98條第1項第4款前段定有明文。
 2、被告為汽車駕駛人，於上開時、地駕駛前開自用小客車行經
    上開路段時自應遵循該規定，且依當時天候晴、夜間有照明
    、柏油路面乾燥無缺陷、無障礙物及視距良好等情，有前開
    道路交通事故調查報告表㈠㈡、行車紀錄器及路口監視器畫面
    截圖等在卷可按（偵卷第35、37、45至49、51至53頁），據
    被告於偵查中自承：當天我開車沿高北路往中壢方向直行，
    現場是四個車道，我開在第二個車道，該車道只能左轉，但
    我還是直行往前開，過路口時，因為道路縮減，我就往右靠
    ，就撞到林錦水所駕駛的車輛，我的右後車門與林錦水所駕
    車輛發生碰撞，當時我知道我車身有晃動，我知道有撞到東
    西，當然是撞到車子，我知道有撞到林錦水的車子，但我覺
    得是小擦撞，所以沒有停車等語(偵卷第69頁)，互核與證人
    林錦水於警詢、偵查中證稱：當時被告行駛在左邊，因為被
    告道路前方有障礙物，所以直接往我的方向切過來，直接撞
    到我車左前方，被告沒有停車直接加速逃逸，我就追被告並
    按喇叭數次，被告沒有停車，我之後就去報案，車禍發生後
    ，我的左側車身前方損壞等語相符(偵卷第27、28、68頁)，
    足見被告當時對於道路設計及行車狀況十分明瞭，並無不能
    注意之情事，卻疏未注意，由左轉車道決定直行並向右切入
    直行車道時，未禮讓林錦水所駕直行車先行，致生本件車禍
    事故無訛。　　
 3、此外，依張梅雀所提出之林錦水行車紀錄器錄影畫面所示，
    於錄影畫面時間20時5分59秒許，被告所駕駛之車輛尚在林
    錦水行車紀錄器錄影畫面所無法拍攝到之畫面左側（即桃園
    市○○○○○道路○○○○○○○○○○○○號12號至14號，偵卷第46至47頁
    ），於錄影畫面時間20時6分許，被告所駕車輛出現在林錦
    水駕駛之車輛之左前側，且明顯有切入林錦水駕駛車輛之直
    行車道，並超越林錦水所駕駛車輛（即桃園市○○○○○道路○○○
    ○○○○○○○○○號15號，偵卷第47頁），復於超越林錦水車輛後
    往前行駛，且車速明顯高於林錦水車輛，漸行漸遠（即桃園
    市○○○○○道路○○○○○○○○○○○○號16號至20號，偵卷第48至49頁
    ）之事實，有上開行車紀錄器錄影畫面在卷可憑（偵卷第45
    至49頁），則被告就其未依上開道路交通安全規則之規定，
    禮讓林錦水駕駛之直行車先行，由兩車近乎平行到加速行駛
    後，冒然切入直行車道而撞擊林錦水所駕車輛等情，已堪是
    認，從而被告對於本案事故之發生，確有過失無疑。
(三)又本案被告及林錦水駕駛之車輛分駛於二快車道上，被告未
    禮讓同向中間直行車道上林錦水駕駛之車輛先行，由平行到
    加速超越林錦水所駕車輛，進而貿然往右變換至該直行車道
    ，車速非慢，突發此一事故，衝撞力道非小，車內人員因此
    而發生傷害結果之可能性甚高，被告對車內乘客張梅雀因此
    受有傷害一節，主觀上應有預見，佐以張梅雀於事發當時製
    作警詢筆錄時，即已表明因車輛撞擊，造成左膝蓋撞到前座
    而受傷害之事實(偵卷第15、16頁)，實與證人林錦水於事發
    當晚警詢所證：車禍發生後，我沒有受傷，因為我有載老婆
    和兒子，坐在後座，老婆左膝蓋有受傷等語(偵卷第28頁)，
    互核相符，可證張梅雀及林錦水俱於案發後第一時間即表明
    張梅雀確實有因車禍而受有左膝蓋受傷之事實，並非事後補
    陳，且有張梅雀之受傷照片在卷可憑(偵卷第44至45頁，照
    片編號6、7所示)，益徵張梅雀之左膝蓋確實因本案事故受
    有瘀傷無誤，被告竟未停車查看或為必要之協助或救護，亦
    未留在現場等候員警到場處理，復未留下任何聯絡方式，旋
    駛離現場，足認其有肇事逃逸之犯意及逃逸行為，灼然甚明
    。本案辯護人為被告辯稱張梅雀之左膝蓋紅腫並非傷害，又
    該傷勢並非本案車禍事故造成云云，實屬無稽，悖於事實，
    諉無可採。　
(四)至被告及辯護人固於本院聲請送車禍鑑定乙節。惟按刑事訴
    訟法所稱依法應於審判期日調查之證據，係指與待證事實有
    重要關係，在客觀上顯有調查必要性之證據而言。故聲請調
    查之證據所欲證明之事項倘已明確，該證據即欠缺其調查之
    必要性，自無庸為無益之調查（最高法院108年度台上字第1
    514號判決參照）。查被告於偵查時業已供承其知悉車禍發
    生，感覺車身晃動，仍未停車猶駛離現場，並明確表示承認
    肇事逃逸，不用送車禍鑑定等語（偵卷第69頁），並於原審
    及本院審理時始終坦認犯行（原審卷第34、39頁，本院卷第
    85頁），且被告就本件事故之發生確有過失，業如前述，則
    本案事證已明，自無就本案過失責任認定此部分再為調查之
    必要。
(五)綜上所述，本案事證明確，被告犯行堪以認定，應依法論科
    。
三、論罪科刑：
(一)核被告所為，係犯刑法第185條之4之肇事致人傷害逃逸罪。
(二)本案不依累犯之規定加重：
 1、按刑法第47條第1項規定：「受徒刑之執行完畢，或一部之
    執行而赦免後，5年以內故意再犯有期徒刑以上之罪者，為
    累犯，加重本刑至二分之一。」有關累犯加重本刑部分，不
    生違反憲法一行為不二罰原則之問題。惟其不分情節，基於
    累犯者有其特別惡性及對刑罰反應力薄弱等立法理由，一律
    加重最低本刑，於不符合刑法第59條所定要件之情形下，致
    生行為人所受之刑罰超過其所應負擔罪責之個案，其人身自
    由因此遭受過苛之侵害部分，對人民受憲法第8條保障之人
    身自由所為限制，不符憲法罪刑相當原則，牴觸憲法第23條
    比例原則。於此範圍內，有關機關應自本解釋公布之日起2
    年內，依本解釋意旨修正之。於修正前，為避免發生上述罪
    刑不相當之情形，法院就該個案應依本解釋意旨，裁量是否
    加重最低本刑（司法院釋字第775號解釋文參照）。
 2、經查，被告前因不能安全駕駛案件，而經臺灣桃園地方法院
    以105年度桃交簡字第480號判決處有期徒刑4月確定，並於1
    05年5月13日易科罰金執行完畢等情，有本院被告前案紀錄
    表1份在卷可參（本院卷第56至57頁），其受有期徒刑執行
    完畢，5年內故意再犯本件有期徒刑以上之罪，為累犯。然
    依上開解釋意旨，法院仍應於個案具體審認有無特別惡性及
    刑罰反應力薄弱之情，裁量是否加重最低本刑。本院衡酌前
    開所示公共危險之前案，與本案如事實欄所示肇事致人傷害
    逃逸罪，罪質尚非相同，犯罪型態各異，且被告構成累犯之
    上開前案乃易科罰金執行完畢，尚無確切事證足認被告有何
    特別之重大惡性，或對刑罰之反應力薄弱等教化上之特殊原
    因，是綜觀全案情節，對比本案罪名之法定刑，其罪刑應屬
    相當，並無必加重其最低法定本刑之情，依上述解釋意旨，
    自無再依刑法第47條第1項規定加重其刑之必要，而於量刑
    時依刑法第57條之規定，於法定刑內再予斟酌即可。
(三)另按刑法第59條規定：「犯罪之情狀顯可憫恕，認科以最低
    度刑仍嫌過重者，得酌量減輕其刑。」，其立法理由中指出
    ：本條所謂「犯罪之情狀顯可憫恕」，自係指裁判者審酌刑
    法第57條各款所列事項以及其他一切與犯罪有關之情狀之結
    果，認其犯罪足堪憫恕者而言。查本件被告所犯之肇事致人
    傷害逃逸罪，其法定刑係1年以上7年以下有期徒刑，然同為
    肇事逃逸者，其原因動機不一，犯罪情節亦未必盡同，造成
    危害社會之程度自屬有異，法律科處此類犯罪，所設之法定
    最低本刑卻屬相同，且縱量處最低法定刑，仍無從依法易科
    罰金或易服社會勞動，不可謂不重。衡諸本件被告肇事後未
    對張梅雀為適當救護即駕車離去，固有不該，惟念本案張梅
    雀所受傷勢為左膝擦挫傷之傷害，有刑案照片在卷可憑（偵
    卷第44至45頁），傷勢甚微，並非無自救力之人；再觀諸本
    案案發時間為下午8時5分許，車禍發生地點為市區道路（偵
    卷第35頁），張梅雀亦係乘坐林錦水駕駛之車輛，並非陷於
    人煙罕至難以尋求救助之境；被告並就過失傷害部分於偵查
    時與張梅雀之配偶林錦水達成和解，有和解書在卷可參（偵
    卷第71、73頁），張梅雀並於偵查及原審審理時均表示：已
    與被告和解，被告年紀也大了，希望從輕量刑，過程被告也
    有關心我們，希望給被告一次機會等語（偵卷第68頁，原審
    卷第39至40頁）。是以，本件被告犯罪情節實屬較輕，倘就
    被告肇事逃逸犯行論以法定最低度刑即有期徒刑1年，導致
    被告必須入監服長期自由刑，勢必中斷其社會活動之參與，
    亦無助於被告之再社會化，是依被告本件犯罪之具體情狀及
    行為背景觀之，確屬情輕法重，客觀上足以引起社會一般人
    之同情，縱宣告法定最低度之刑猶嫌過重，爰依刑法第59條
    之規定就其所犯肇事逃逸罪部分酌減其刑。
(四)至108年5月31日司法院釋字第777號解釋意旨雖指：「中華
    民國88年4月21日增訂公布之刑法第185條之4規定：『駕駛動
    力交通工具肇事，致人死傷而逃逸者，處6月以上5年以下有
    期徒刑。』（102年6月11日修正公布同條規定，提高刑度為1
    年以上7年以下有期徒刑，構成要件均相同）其中有關『肇事
    』部分，可能語意所及之範圍，包括『因駕駛人之故意或過失
    』或『非因駕駛人之故意或過失』（因不可抗力、被害人或第
    三人之故意或過失）所致之事故，除因駕駛人之故意或過失
    所致之事故為該條所涵蓋，而無不明確外，其餘非因駕駛人
    之故意或過失所致事故之情形是否構成『肇事』，尚非一般受
    規範者所得理解或預見，於此範圍內，其文義有違法律明確
    性原則，此違反部分應自本解釋公布之日起失其效力。」，
    然本件被告駕車確有過失，已如前述，故與前揭非因駕駛人
    之故意或過失所致之事故是否仍構成「肇事」之爭議無涉，
    本案情節並無司法院釋字第777號解釋所指因「肇事」文義
    有違法律明確性原則，且應自本解釋公布之日起失其效力之
    範圍內，故被告肇事逃逸之犯行仍有刑法第185條之4規定之
    適用。另該解釋認：「刑法第185條之4規定一律以1年以上7
    年以下有期徒刑為其法定刑，致對犯罪情節輕微者無從為易
    科罰金之宣告，對此等情節輕微個案構成顯然過苛之處罰，
    於此範圍內，不符憲法罪刑相當原則，與憲法第23條比例原
    則有違，此違反部分，應自本解釋公布之日起，至遲於屆滿
    2年時，失其效力。」，惟本件已斟酌上開意旨，就被告所
    犯肇事致人傷害逃逸罪，依犯罪情節予以量刑及減輕其刑，
    並無上揭解釋所指過苛之虞。
四、維持原判及駁回上訴之說明：
(一)原審認被告罪證明確，依刑法第185條之4、第59條規定，審
    酌被告駕車肇事後，於可預期張梅雀恐因而受有傷勢之情況
    下，竟希冀僥倖逃避責任，而罔顧傷者安危，擅自逃逸，其
    所為俱屬不該而罹刑章，另衡酌被告犯後坦認犯行，已與張
    梅雀達成和解，張梅雀當庭表示已與被告和解，被告年紀也
    大了，希望從輕量刑，給被告一次機會等情，兼衡被告自陳
    國小畢業之智識程度，目前已退休，在種田等一切情狀，量
    處有期徒刑6月，並說明被告與得予宣告緩刑之要件不合，
    無從為緩刑之諭知。經核原審認事用法並無違誤，量刑亦稱
    妥適。
(二)被告上訴意旨以其本件事故並無過失，原判決未委請專業機
    構鑑定，參司法院釋字第777號解釋，原判決即有未調查之
    疏失；又被告年近70歲，且已與張梅雀達成和解，張梅雀並
    表示願給被告一次機會，原判決量處有期徒刑6月有違罪責
    相當性原則云云。惟被告對於本件事故之發生確有過失，業
    經本院詳述如前，則本案事證已明，自無就本案過失責任認
    定此部分再為調查之必要。另衡酌本案交通事故係因被告之
    過失而致張梅雀受傷，其過失責任明確，並無不明確之情形
    ，已如前述；又被告肇事後，未對張梅雀施以任何救護，即
    逕自離開現場逃逸，亦已認定如前；足見本案並無上開釋字
    第777號解釋所指「非因駕駛人之故意或過失」所致之狀況
    ，而仍應依現行有效之刑法第185條之4之規定論科；再者，
    原審審酌張梅雀所受之傷害、車禍地點及本案個案情節等，
    爰引刑法第59條規定，予以酌減其刑，所量處有期徒刑6月
    刑度符合罪刑相當原則及比例原則。被告上訴以原審有應調
    查而未予調查及量刑不當之違法，均無理由。從而，本件被
    告上訴並無理由，應予駁回。
據上論斷，應依刑事訴訟法第368條，判決如主文。
本案經檢察官王柏淨提起公訴，檢察官鄭堤升到庭執行職務。
中　　華　　民　　國　　110 　年　　1 　　月　　28　　日
                  刑事第三庭    審判長法  官   張惠立
                                      法  官   張江澤
                                      法  官   劉兆菊
以上正本證明與原本無異。
如不服本判決，應於收受送達後20日內向本院提出上訴書狀，其
未敘述上訴之理由者並得於提起上訴後20日內向本院補提理由書
（均須按他造當事人之人數附繕本）「切勿逕送上級法院」。
                                      書記官   吳芝嘉
中　　華　　民　　國　　110 　年　　1 　　月　　28　　日
附錄：本案論罪科刑法條全文
中華民國刑法第185條之4
駕駛動力交通工具肇事，致人死傷而逃逸者，處1年以上7年以下
有期徒刑。